臺灣新北地方法院民事判決
111年度訴字第107號
原      告  台新國際商業銀行股份有限公司

法定代理人  尚瑞強  
訴訟代理人  胡大健  
            廖克修  
被      告  李見正  
            李錦秀  
            李梅香  
            李信源  
            李家蓁即李沚蓁    


            李佳桓  
上三人共同
訴訟代理人  潘霈瑜  
上列當事人間請求代位分割遺產事件，本院於民國111年10月26
日言詞辯論終結，判決如下：
    主      文
准原告代位李冠毅就被繼承人李劉金樣所遺如附表一編號五至編
號十二所示之遺產辦理繼承登記。
被繼承人李劉金樣所遺如附表一編號一至編號十二所示之遺產，
應按如附表二所示之應繼分比例分割為分別共有。
訴訟費用由兩造依附表三所示之比例負擔。
    事實及理由
壹、程序方面：
一、按請求分割遺產之訴，其訴訟標的對於全體共有人（即繼承人）必須合一確定，雖屬固有必要共同訴訟，原應由同意分割之繼承人起訴，並以反對分割之其他繼承人全體為共同被告，當事人適格始無欠缺，惟債權人基於民法第242條規定，乃代位行使債務人之權利，自無再以被代位人（即債務人）列為共同被告之餘地（最高法院107年度台上字第92號判決意旨參照）。本件原告既主張以債權人之地位，代位債務人李冠毅請求分割被繼承人李劉金樣之遺產，自無以被代位人李冠毅為共同被告之必要，合先敘明。
二、次按訴狀送達後，原告不得將原訴變更或追加他訴，但請求
    之基礎事實同一者，不在此限，民事訴訟法第255條第1項第
    2款定有明文。本件原告起訴時原聲明請求：㈠准原告代位李
    冠毅就李劉金樣所遺如附表一編號1所示之遺產，為全體繼
    承人辦理繼承登記。㈡李劉金樣所遺如附表一所示之遺產（
    下稱系爭遺產）准予分割，並按如附表二所示之應繼分比例
    分配（見本院卷第9頁）。嗣經數次變更聲明後，於民國111
    年10月14日具狀變更聲明請求：㈠准原告代位李冠毅就李劉
    金樣所遺如附表一編號5至12所示之遺產，為全體繼承人辦
    理繼承登記。㈡李劉金樣所遺之系爭遺產准予分割，並按如
    附表二所示之應繼分比例分配（見本院卷第219頁）。查原
    告上開訴之變更，均係基於為保全其債權，代位李冠毅請求
    分割系爭遺產所生之同一基礎事實，揆諸首揭規定，核無不
    合，應予准許。
三、被告李錦秀、李梅香經合法通知，未於最後言詞辯論期日到
    場，核無民事訴訟法第386條各款所列情形，爰依原告之聲
    請，由其一造辯論而為判決。　　
貳、實體方面：
一、原告主張：李冠毅前向原告申請信用卡及現金卡使用後，未
    按期清償債務，積欠原告本金新臺幣（下同）59萬1,095元
    及利息等債務。又李劉金樣於103年2月21日死亡後，遺有系
    爭遺產，李冠毅及被告均為李劉金樣之繼承人，且未辦理拋
    棄繼承，各有如附表二所示之應繼分比例，故李冠毅及被告
    因繼承而公同共有系爭遺產，惟迄今尚未就如附表一編號5
    至12所示遺產辦理公同共有之繼承登記。再李冠毅及被告就
    系爭遺產迄未達成分割協議，系爭遺產亦無不能分割之情形
    ，則李冠毅怠於行使其分割系爭遺產之權利，原告為保全上
    開債權，自得代位李冠毅請求分割系爭遺產，並按李冠毅及
    被告之應繼分比例分配。爰依民法第242條前段及第1164條
    前段之規定，提起本件訴訟等語，並聲明：㈠准原告代位李
    冠毅就李劉金樣所遺如附表一編號5至12所示之遺產，為全
    體繼承人辦理繼承登記。㈡李劉金樣所遺之系爭遺產准予分
    割，並按如附表二所示之應繼分比例分配。
二、被告則以：
  ㈠被告李見正、李錦秀、李信源、李家蓁即李沚蓁、李佳桓（
    以下合稱李見正等5人）以：被告李見正等5人對原告請求分
    割李劉金樣所遺系爭遺產，並無意見，然系爭遺產中如附表
    一編號13至14所示之郵局存款，均已用於李劉金樣喪葬費用
    之支出，上開存款無法再予分割等語，資為抗辯，並聲明：
    原告之訴駁回。
  ㈡被告李梅香經合法通知，未於言詞辯論期日到場，亦未提出
    書狀作任何聲明或陳述。
三、經查，原告主張李冠毅積欠原告59萬1,095元本息未為清償
    ，李劉金樣於103年2月21日死亡後，遺有系爭遺產，李冠毅
    及被告均為李劉金樣之繼承人，並未辦理拋棄繼承，各有如
    附表二所示之應繼分比例，且李冠毅及被告就系爭遺產並無
    不能分割之約定，惟迄今未能達成分割協議，亦尚未就如附
    表一編號5至12所示遺產辦理繼承登記，而李冠毅除其繼承
    之系爭遺產外，並無其他財產足供執行清償上開債務等事實
    ，業據提出本院102年度司促字第52150號支付命令暨確定證
    明書、109年度訴字第3841號判決暨確定證明書、土地登記
    謄本、繼承系統表及戶籍謄本等件為證（見本院卷第15至19
    頁、第21至33頁、第35至57頁、第59頁、第61至67頁、第77
    至99頁），且有財政部北區國稅局遺產稅核定通知書在卷可
    佐（見本院卷第127至129頁），並經依職權調閱本院111年
    度司執字第6224號清償債務強制執行事件卷宗查核無誤，復
    為被告李見正等5人所不爭執，而被告李梅香已於相當時期
    受合法之通知，於言詞辯論期日不到場，亦未提出書狀爭執
    ，是本院審酌上開證據，堪認原告此部分主張為真實。
四、本院之判斷：
  ㈠原告得代位李冠毅就如附表一編號5至12所示之遺產辦理繼承
    登記：
　⒈按因繼承、強制執行、徵收、法院之判決或其他非因法律行
    為，於登記前已取得不動產物權者，應經登記，始得處分其
    物權，民法第759條定有明文。次按繼承人為2人以上，部分
    繼承人因故不能會同其他繼承人共同申請繼承登記時，得由
    其中一人或數人為全體繼承人之利益，就被繼承人之土地，
    申請為公同共有之登記；就未辦理繼承登記之不動產，執行
    法院得因債權人之聲請，依強制執行法第11條第3項或第4項
    規定，以債務人費用，通知地政機關登記為債務人所有，土
    地登記規則第120條第1項前段、未繼承登記不動產辦理強制
    執行聯繫辦法第1條亦有明文。又將公同共有物之公同共有
    權利，變更為分別共有，其共有之性質已有變更，屬於處分
    行為之一種，故除依土地登記規則第120條第1項規定得由公
    同共有人全體同意，逕為分別共有登記外，依民法第759條
    之規定，非經辦理公同共有之繼承登記不得為之。當事人於
    請求分割共有物訴訟中，併請求辦理繼承登記，不但符合訴
    訟經濟原則，亦與民法第759條規定之旨趣無違（最高法院6
    9年度台上字第1012號、91年度台上字第1754號判決意旨參
    照）。依上說明可知，債務人為繼承人之一，本得依土地登
    記規則第120條規定單獨向地政機關申請辦理繼承登記，倘
    債務人未就遺產辦理繼承登記，依民法第759條規定，即不
    得處分其物權，如債權人代位債務人請求分割債務人繼承之
    遺產中有不動產者，依未繼承登記不動產辦理強制執行聯繫
    辦法第1條規定之旨，債務人既負有以自己費用辦理繼承登
    記，以實現債權人債權之義務，債權人自得請求代位債務人
    辦理繼承登記。
　⒉查李劉金樣死亡後遺有系爭遺產，李冠毅及被告均為李劉金
    樣之繼承人，並未辦理拋棄繼承，惟迄今尚未就如附表一編
    號5至12所示之遺產辦理繼承登記乙節，業據認定如前，則
    原告代位李冠毅請求分割系爭遺產，且李冠毅為李劉金樣之
    繼承人，揆諸前揭法條及裁判意旨，原告請求代位李冠毅就
    附表一編號5至12所示之遺產辦理繼承登記，洵屬有據。
  ㈡原告得代位李冠毅請求分割系爭遺產：
　⒈按債務人怠於行使其權利時，債權人因保全債權，得以自己
    名義，行使其權利。但專屬於債務人本身者，不在此限，民
    法第242條定有明文。次按繼承人有數人時，在分割遺產前
    ，各繼承人對於遺產全部為公同共有；繼承人得隨時請求分
    割遺產，但法律另有規定或契約另有訂定者，不在此限，民
    法第1151條、第1164條分別定有明文。此項繼承人之分割遺
    產請求權，雖具有形成權行使之性質，係在繼承之事實發生
    以後，由繼承人公同共有遺產時當然發生，惟仍屬於財產權
    之一種，復非繼承人之一身專屬權，自非不得代位行使之權
    利（最高法院107年度台上字第2219號判決意旨參照）。再
    民法第242條所定代位權係債權人代行債務人之權利，代行
    者與被代行者之間，必須有債權債務關係之存在，而代位權
    之行使，須債權人如不代位行使債務人之權利，其債權即有
    不能受完全滿足清償之虞時，始得為之。倘債之標的與債務
    人之資力有關，如金錢之債，代位權之行使應以債務人陷於
    無資力或資力不足為要件（最高法院94年度台上字第301號
    判決意旨參照）。
　⒉查原告主張李冠毅積欠原告上開債務未為清償，李劉金樣死
    亡後遺有系爭遺產，李冠毅為李劉金樣之繼承人，並未辦理
    拋棄繼承，且李冠毅除其繼承之系爭遺產外，並無其他財產
    足供執行清償上開債務，而李冠毅及被告就系爭遺產並無不
    能分割之約定，且迄今未能達成分割協議等情，業據認定如
    前，是李冠毅除與被告公同共有之系爭遺產外，別無其他財
    產可資清償對原告所負之債務，足認其已陷入無資力或資力
    不足之狀態，李冠毅本得請求分割系爭遺產以清償上開債務
    ，然李冠毅未請求分割，顯係怠於行使權利，揆諸前揭法條
    及裁判意旨，原告為保全其債權，依民法第242條前段及第1
    164條前段之規定，代位李冠毅行使請求分割系爭遺產之權
    利，自屬有據。
　㈢附表一編號1至12所示之遺產，應按如附表二所示之應繼分比
    例分割為分別共有：
  ⒈按公同共有物之分割，除法律另有規定外，準用關於共有物
    分割之規定；共有物之分割，依共有人協議之方法行之；分
    割之方法不能協議決定，或於協議決定後因消滅時效完成經
    共有人拒絕履行者，法院得因任何共有人之請求，命為下列
    之分配：一、以原物分配於各共有人。但各共有人均受原物
    之分配顯有困難者，得將原物分配於部分共有人。二、原物
    分配顯有困難時，得變賣共有物，以價金分配於各共有人；
    或以原物之一部分分配於各共有人，他部分變賣，以價金分
    配於各共有人，民法第830條第2項、第824條第1項及第2項
    分別定有明文。復按分割共有物，究以原物分割或變價分配
    其價金，法院固有自由裁量之權，不受共有人主張之拘束，
    但仍應斟酌當事人之聲明，共有物之性質、經濟效用及全體
    共有人利益等，公平裁量（最高法院98年度台上字第2058號
    判決意旨參照）。又遺產管理之費用，由遺產中支付，為民
    法第1150條所明定。所謂遺產管理之費用，具有共益之性質
    ，凡為遺產保存上所必要不可欠缺之一切費用，如事實上之
    保管費用、繳納稅捐等均屬之，至於被繼承人之喪葬費用，
    實際為埋葬該死亡者有所支出，且依一般倫理價值觀念認屬
    必要者，性質上亦應認係繼承費用，並由遺產支付之（最高
    法院109年度台上字第89號判決意旨參照）。
　⒉查被告李見正等5人抗辯如附表一編號13至14所示之郵局存款
    ，均已全數用於李劉金樣喪葬費用之支出乙情，業據提出龍
    秀興業股份有限公司統一發票2紙及青雲禮儀公司喪葬費用
    明細表1紙等件為證（見本院卷第207頁、第249頁），且為
    原告所不爭執（見本院卷第245頁），故被告李見正等5人抗
    辯上情，尚非無憑，堪信為實。是以，系爭遺產中附表一編
    號13至14所示之郵局存款，既已全數用於李劉金樣喪葬費用
    之支出，揆諸前揭裁判意旨，自應由系爭遺產支付，而於系
    爭遺產總額中予以扣除，不在裁判分割之列。
  ⒊復查李劉金樣所遺如附表一編號1至12所示之遺產均為土地，
    現為各繼承人公同共有，縱依法為分割後，原告亦僅得請求
    就李冠毅分得之上開遺產部分為強制執行；是若採取變價分
    割上開遺產，就系爭遺產中上開土地部分，其餘繼承人即被
    告將遭強制剝奪對上開遺產之共有、使用收益權，顯非適當
    之分割方法，故本院斟酌其性質、經濟效益之維持及全體共
    有人之利益，認附表一編號1至12所示之遺產，應由李冠毅
    及被告按如附表二所示應繼分比例分割為分別共有為適當。
五、綜上所述，原告依民法第242條前段及第1164條前段之規定
    ，代位李冠毅請求就如附表一編號5至12所示之遺產辦理繼
    承登記，並分割李劉金樣所遺之遺產，為有理由，應予准許
    。本院認附表一編號1至12所示之遺產，應按如附表二所示
    之應繼分比例分割為分別共有。
六、本件事證已臻明確，兩造其餘之攻擊或防禦方法及所用之證
    據，經本院斟酌後，認為均不足以影響本判決之結果，爰不
    逐一論列，附此敘明。　　
七、末按因共有物分割、經界或其他性質上類似之事件涉訟，由
    敗訴當事人負擔訴訟費用顯失公平者，法院得酌量情形，命
    勝訴之當事人負擔其一部，民事訴訟法第80條之1定有明文
    。而各繼承人均得隨時請求分割遺產，且裁判分割遺產乃形
    成訴訟，法院決定遺產分割之方法時，應斟酌何種分割方法
    較能增進共有物之經濟效益，並兼顧全體繼承人之利益，以
    決定最適當之分割方法，不受原告聲明之拘束，亦不因由何
    人起訴而有不同。又代位分割遺產之訴，係由原告以自己名
    義主張代位權，以保全債權為目的而行使債務人之遺產分割
    請求權，原告與被告之間實屬互蒙其利。是原告代位李冠毅
    提起本件分割遺產之訴雖有理由，惟本院認關於訴訟費用之
    負擔，應由兩造各依如附表三所示之比例負擔（李冠毅部分
    應由原告負擔），較屬公允，爰諭知訴訟費用之負擔如主文
    第3項所示。　　　　
八、訴訟費用負擔之依據：民事訴訟法第80條之1、第85條第1項
    。
中　　華　　民　　國　　111 　年　　11　　月　　11　　日
                  民事第七庭    法　官　李宇銘
以上正本係照原本作成。
如對本判決上訴，須於判決送達後20日之不變期間內，向本院提
出上訴狀。如委任律師提起上訴者，應一併繳納上訴審裁判費。
中　　華　　民　　國　　111 　年　　11　　月　　14　　日
　　　　　　　　　　　　        書記官  李律廷


附表一：（被繼承人李劉金樣之遺產）
編號 財產項目 權利範圍 分割方法 1 新北市○○區○○段0000地號土地 （重測前為新北市三峽區橫溪段坪 　林小段281之4地號土地） 297/1600 按附表二所示之應繼分比例分割為分別共有 2 新北市○○區○○段000地號土地 3/16 同上 3 新北市○○區○○段000地號土地 3/16 同上 4 新北市○○區○○段0000地號土地 3/80 同上 5 新北市○○區○○段0000地號土地 3/80 同上 6 新北市○○區○○段0000地號土地 3/80 同上 7 新北市○○區○○段0000地號土地 3/80 同上 8 新北市○○區○○段0000地號土地 3/80 同上 9 新北市○○區○○段0000地號土地 3/80 同上 10 新北市○○區○○段0000地號土地 3/80 同上 11 新北市○○區○○段0000地號土地 3/16 同上 12 新北市○○區○○段0000地號土地 3/16 同上 13 郵局存款32萬元 全部 已支付繼承費用，不在裁判分割之列。 14 郵局存款2萬6,556元 全部  

附表二：（李冠毅及被告之應繼分比例）
編號 繼承人 應繼分比例 1 李冠毅 5分之1 2 李見正 5分之1 3 李錦秀 5分之1 4 李梅香 5分之1 5 李信源 15分之1 6 李家蓁即李沚蓁 15分之1 7 李佳桓 15分之1 
附表三：（兩造訴訟費用負擔比例）
編號 當事人 訴訟費用負擔比例 1 原告 5分之1 2 李見正 5分之1 3 李錦秀 5分之1 4 李梅香 5分之1 5 李信源 15分之1 6 李家蓁即李沚蓁 15分之1 7 李佳桓 15分之1